臺灣高等法院刑事判決　　　　　　　　　九十一年度上更(二)字第九一四號
　　上　訴　人
　　即　被　告　乙○○　男　四.
　　指定辯護人　甲○公設辯護人　周君穎
右上訴人，因偽造貨幣案件，不服臺灣板橋地方法院，八十九年度訴字第二三○七號
，中華民國九十年十一月二十七日第一審判決（起訴案號：臺灣板橋地方法院檢察署
八十九年度偵字第一六五九一號）提起上訴，經判決後，由最高法院第二次發回更審
，甲○判決如左：
    主      文
原判決撤銷。
乙○○行使偽造之通用紙幣未遂，累犯，處有期徒刑壹年捌月。
扣案偽造面額新台幣壹仟元之通用紙幣張均沒收。
    事      實
一、乙○○於民國八十六年間因侵占案件，經甲○判處有期徒刑七月，於八十七年十
    一月二十九日縮短刑期執行完畢。其於八十九年七月間因違反毒品危害防制條例
    案件（吸食安非他命），為台北市政府警察局中正第一分局警員丁○○查獲，丁○○告知其移送檢察官如保釋後，會與之聯絡，可提供其他犯罪線索供辦案之用
    ，嗣丁○○知乙○○業已保釋乃以電話聯絡詢問有無犯罪線索，乙○○乃告知有
    綽號「小黑」為偽造新台幣集團，因乙○○無法提供「小黑」之姓名、住址等具
    體資料，丁○○乃要乙○○有具體資料再告知，並留其行動電話以便聯絡。旋乙○○乃基於提供犯罪線索給警方之意思，先後於八十九年八月十三日、八月十六
    日在台北縣中和市○○街一四三巷一○六弄十九號居所向年籍住所不詳之成年男
    子即綽號「小黑」取得偽造之面額新台幣一千元之通用紙幣共計三張，惟嗣後乙○○並未聯絡警員丁○○，竟萌生將上開偽鈔置於不知情之同居女友蔡謝美蓮（
    另由檢察官不起訴處分）皮夾內，使蔡謝美蓮在毫不自覺之狀況下將上開偽鈔提
    出對他人行使之犯意，於八十九年八月二十四日上午六時許，趁蔡謝美蓮尚在睡
    覺之際，在前述居所將上開偽造千元紙幣三張中之二張放置於蔡謝美蓮之皮包內
    ，嗣後仍為蔡謝美蓮發覺有異，乙○○則諉稱係打電動玩具兌換所得之偽鈔，蔡
    謝美蓮知悉為偽鈔之後，並不敢加以使用，乙○○始未能遂行其藉由蔡謝美蓮將
    偽鈔流通行使之目的。嗣於當日下午六時四十分許，乙○○、蔡謝美蓮二人前往
    友人胡星明（另由檢察官偵辦）位於台北縣永和市○○路一二八巷七號二樓之住
    處，適因胡星明涉嫌違反毒品危害防制條例案件遭警方查獲，警員認乙○○、蔡
    謝美蓮形跡可疑，加以盤查，當場自蔡謝美蓮皮夾內查獲偽造千元紙幣二張，自
    乙○○皮夾內查獲偽造千元紙幣一張。
二、案經台北市政府警察局中正第一分局報告臺灣板橋地方法院檢察署檢察官偵查起
    訴。
    理      由
一、訊據上訴人即被告乙○○坦承有於上開時地將偽造千元紙幣二張放置於蔡謝美蓮
    皮夾內之情事，雖矢口否認有何行使偽造紙幣之犯行，於原審審理時辯稱：伊係
    為提供線索予警員阿國（即丁○○），才會自小黑處取得系爭偽鈔，不料為警員
    所不採，因怕偽鈔混在一起用掉，又怕被警察一次查到三張偽鈔不好交代，才將
    其中二張偽鈔放在蔡謝美蓮皮夾內，蔡謝美蓮問伊鈔票好像有問題，伊向蔡謝美
    蓮說：是假的，妳敢用嗎？又說放著不要用掉就好了，伊並沒有要使用上開偽鈔
    的意思，且查獲當天係伊主動交出偽鈔，並非警察先發現的云云。於甲○審理時
    辯稱：伊將偽鈔放在蔡謝美蓮皮包，蔡謝美蓮不知道，伊沒有向蔡謝美蓮說要她
    不知不覺把偽鈔用出去，當初警員搜毒品時，沒有搜偽鈔，警員叫伊把皮包拿出
    來，伊就主動說有偽鈔，並說蔡謝美蓮的皮包內也有，伊沒有使用偽鈔之意圖而
    是協助警方辦案云云。
二、經查：
  (一)扣案千元紙幣三張經原審送內政部警政署刑事警察局鑑定之結果，認其上同心圓
    印刷紋路、正反面套印圖案、浮水印等均與標準新台幣一千元樣張不符，該鈔券
    判係偽幣，有內政部警政署刑事警察局鑑驗通知書一件附卷可憑（原審卷第二十
    五頁），以及上開千元紙幣三張扣案可資佐證（偵查卷第十四頁、第十五頁），
    是扣案千元紙幣確係偽造一節，應堪認定。
  (二)被告於原審及甲○審理時坦承其最初將偽鈔放在蔡謝美蓮皮夾內時，並未跟蔡謝
    美蓮說等情（原審卷第一六五頁、本審卷第三十六頁），證人蔡謝美蓮於原審訊
    問時亦結證稱：被告曾向伊說，他偷偷放在伊皮包內，是要伊不知不覺用出去等
    語（原審卷第一二九頁），而證人丙○○於偵查及甲○審理時亦結證稱：「蔡謝
    美蓮說該偽鈔是乙○○趁蔡謝美蓮睡覺時偷偷放入皮包，要使她不知不覺中使用
    出去」等語（偵查卷第五十一頁背面、本審卷第五十二頁），顯見被告乙○○確
    係在證人蔡謝美蓮不知情之情形下將二張千元偽鈔放入蔡謝美蓮之皮包內。雖被
    告於原審訊問時先辯稱：伊怕偽鈔混在一起用掉，才放二張在蔡謝美蓮皮包內云
    云（原審卷第四三頁），嗣後於原審及甲○審理時又改稱：伊怕一次被警察查到
    三張偽鈔不好交代，才放二張在蔡謝美蓮皮包云云（原審卷第一六六頁、本審卷
    第三七頁）。惟衡諸常情，倘若被告乙○○確係基於上開理由將偽鈔放於蔡謝美
    蓮之皮包內，則被告理應事先告知蔡謝美蓮，何須刻意在蔡謝美蓮毫不知情之情
    形下放入偽鈔？況且皮夾主要功能即在於放置通用紙鈔以利方便取用，倘若被告
    確為避免誤用偽鈔，更應將偽鈔放於皮夾以外之位置始能達到區隔之功能，豈會
    仍將偽鈔與真鈔一同放置在皮夾內？可見被告乙○○確係基於利用蔡謝美蓮不知
    情之情況下，得以將偽鈔流通使用之目的，始將二張千元偽鈔置於蔡謝美蓮之皮
    夾內，其前開辯解實係卸責之詞，不足採信。
  (三)次查，證人胡星明於原審訊問時雖結證稱：「警察在我家要求乙○○二人出示證
    件，乙○○就拿出證件，警察看完沒問題，就交還證件給乙○○。但當時不知為
    什麼，乙○○從皮包拿出二紙紙鈔，跟警察說這是假錢。是乙○○主動拿來的。
    」等語（原審卷第一○一頁、第一○二頁），惟證人胡星明與被告乙○○之間乃
    係朋友關係，被告係將其收取之偽鈔二張放置於蔡謝美蓮皮夾內，自己則留置一
    張於皮包內，此為被告所供述並經蔡謝美蓮陳述在卷，被告之皮包內不可能放有
    二張偽鈔，胡星明之證述即有瑕疵，顯有偏袒被告之情事。而證人丙○○於偵查
    中具結證稱：「我查到紙鈔，我問他們是不是偽鈔，該二人稱是偽鈔，我比對真
    鈔發現所查扣之紙鈔質感粗糙，... 我問他們是真鈔或偽鈔，他說是假鈔」、「
    （問：乙○○有無主動交偽鈔給你們？）沒有。他們沒主動表示身上有偽鈔」等
    語（偵查卷第五十一頁背面）；於原審訊問時復具結證稱：「我們請他們將身上
    東西拿出來檢查。之後許、蔡就把皮夾內裡面一些證件、紙鈔、紙條拿出來，他
    們拿出來時都沒有說什麼話。我們發現裡面有假鈔，二人身上都有，我們訊問為
    何有假鈔，當時蔡說許在凌晨趁他睡覺時放進皮夾內，許說是凌晨打電動換來的
    。是我們查到之後訊問被告許，許才說是假鈔，並不是他主動拿出來的，他也沒
    有主動說是假鈔。」等語（原審卷第七一頁、第七二頁），而證人蔡謝美蓮於原
    審訊問時亦結證稱：「警察叫我們二個也進去，叫我們二個把身上的東西拿出來
    。我把我的皮夾拿出來，放在桌上，警察自己翻我的皮夾。警察在我皮包找到二
    張假鈔，問我知不知道，我說我不知道。被告部分是警察從他身上拿出皮夾，翻
    開皮夾，發現一張假鈔。」、「查獲當時的確是警員從我們身上找到，並不是我
    們主動交出去的」等語（原審卷第一二八頁、第一二九頁），核與證人丙○○證
    述之情節相符，證人蔡謝美蓮既為被告乙○○之同居女友，關係密切，蔡謝美蓮
    自不可能無端作出不利被告乙○○之證言，更足認證人蔡謝美蓮之證言應與事實
    相符，證人胡星明之前開證言自難採為有利被告之認定，被告乙○○辯稱係其主
    動交出偽鈔一節，亦不足採信。
  (四)證人即台北市政府警察局中正第一分局警員丁○○於原審及甲○審理時結證稱：
    伊查到被告毒品案時，被告並未講到偽鈔之事，伊想要繼續追查毒品來源等其他
    線索，留有電話，被告移送檢察官，嗣知被告被保釋後，伊打電話給被告有無其
    他線索，被告告知有一個偽鈔集團，但沒有提供人名或任何具體資料也沒有說有
    拿到偽鈔，被告說等有具體資料再告訴伊，伊留有伊之行動電話給被告，嗣後被
    告就沒再與伊連絡等語（原審卷第八九頁、本審卷第五六頁至五九頁），是被告
    辯稱伊取得偽鈔後有與證人丁○○連絡，顯與事實不符，是被告向「小黑」取得
    上開偽鈔後，並未再與證人丁○○連絡，堪以認定，而依證人丁○○上開證述，
    被告確有於證人丁○○詢及是否有案件或線索可提供查辦時，已告知偽鈔集團之
    事，證人丁○○並要被告提供具體資料後再聯絡且留其行動電話號碼給被告俾便
    聯絡亦堪認事實，因而被告辯稱其要向綽號「小黑」索取上開三張偽鈔之意係為
    提供給予證人丁○○作為辦案線索，並非要供行使之用，尚非無據。然被告於八
    十九年八月二十四日上午六時許，趁蔡謝美蓮尚在睡覺之際，將右開偽鈔二張放
    置在蔡謝美蓮皮包內，意圖使蔡謝美蓮在不知不覺中用出去，有如前述，參之被
    告在甲○審理時亦承認證人丁○○有給其行動電話號碼，其從「小黑」處取得上
    開偽鈔至被查獲時已有半個月之久等情（本審卷第三九頁、第四十頁），及證人
    丁○○亦證述其給被告之行動電話號碼均未變動等情（本審卷第五八頁），觀之
    ，如被告取得上開偽鈔後，未有另萌供行使之意，盡可以證人丁○○行動電話連
    絡丁○○要如何處理，然被告持有偽鈔半月之久，均未與證人丁○○聯絡，反於
    八十九年八月二十四日上午六時許，趁蔡謝美蓮尚在睡覺之際，將其中二張放在
    蔡謝美蓮皮包內，意圖使蔡謝美蓮不知不覺之情狀下使用出去，是被告於八十九
    年八月二十四日上午六時許，將偽鈔二張放在蔡謝美蓮皮包之時，即有萌生行使
    偽鈔之意圖並利用不知情之蔡謝美蓮達到行使偽鈔之目的，至為灼然。又證人蔡
    謝美蓮在原審審理時雖另證稱：伊被警查到偽鈔時，伊向警察說伊不知道偽鈔，
    就算知道偽鈔也不敢買，被告在被警查到後才告訴伊去打電動，人家把贏的錢換
    給他，當中有給他假鈔，在這之前，伊不知道被告有假鈔之事，伊在警訊中的意
    思，是說，如果伊知道是假鈔，伊也不敢用，並不是說伊事先就知道，至於伊說
    被告在早上六點多，把假鈔放在伊皮夾，是被告在警察局告訴伊的，伊事先並不
    知道，在偵查中伊說被告問伊是假鈔敢不敢用，那是在警局被告對伊說，並不是
    之前跟伊說的云云（原審卷第一二八頁、第一二九頁），被告在甲○審理供稱：
    伊告訴蔡謝美蓮偽鈔是電動玩具贏來的是在被警查獲尚未帶回分局之路上告訴她
    的云云（本審卷第三七頁），惟被告在原審審理時已承認，伊把偽鈔放在蔡謝美
    蓮皮夾內，沒跟她說，她問伊，伊說是打電動贏來的，她說好像有問題，伊說是
    假的你敢用嗎，伊跟她說妳就放著不要用就好，這是被警察查到之前的事等語（
    原審卷第一六五頁），足證被告將上開二張偽鈔乘蔡謝美蓮在睡覺不知之際放在
    其皮夾內，讓蔡謝美蓮在不知不覺中使用出去，惟在被警查獲前已被蔡謝美蓮發
    覺有異而質問被告知為偽鈔而不敢加以行使至明，是證人蔡謝美蓮上開所證被警
    查獲方知偽鈔之事及被告所辯被警查獲後，才告知蔡謝美蓮偽鈔之語顯非事實，
    不足採信。按間接正犯，為利用他人之行為犯罪，須被利用人實施犯罪，利用人
    始就該罪負間接正犯責任；茍被利用人未至犯罪，則利用人之利用行為，僅至犯
    罪著手階段，此有最高法院八十二年度台上字第一九九五號判決要旨可資參照。
    被告將二張千元偽鈔置於不知情之蔡謝美蓮皮包內，欲利用無犯罪故意之蔡謝美
    蓮達到行使偽鈔之目的，雖因蔡謝美蓮事後發覺，並不敢加以行使，惟被告乙○○既已著手利用不知情之蔡謝美蓮作為行使偽造通用紙幣之工具，而未遂行其犯
    行。
  (五)綜上所述，被告辯稱：伊怕偽鈔混在一起用掉，又怕被警察一次查到三張偽鈔不
    好交代，才將其中二張偽鈔放在蔡謝美蓮皮夾內，並無行使偽鈔之意，且查獲當
    時主動交出偽鈔云云，應非事實。本件事證明確，被告乙○○之犯行洵堪認定。
三、核被告所為，係犯刑法第一百九十六條第三項、第一項之行使偽造通用紙幣罪未
    遂。被告乙○○利用不知情之蔡謝美蓮實施犯罪，為間接正犯。又蔡謝美蓮發覺
    被告乙○○之利用行為後，並未至犯罪，被告乙○○著手於行使偽造紙幣犯行而
    未得逞，為未遂犯，應依刑法第二十六條之規定減輕其刑。公訴人對此部分，雖
    未記載起訴法條，惟於起訴事實已有記載顯為已有起訴，自得審理，又公訴人認
    被告係意圖供行使之用，於上開時地向「小黑」索取上開偽造之三張通用紙幣而
    予收集，係犯刑法第一百九十六條第一項之收集偽造通用紙幣罪，惟被告係為提
    供警員丁○○辦案線索才向「小黑」索取上開偽鈔，其並非意圖供行使之用，有
    如前述，公訴人認被告係犯上開收集偽造通用紙幣罪，尚有未洽，併予敘明。被
    告有如事實欄所示之前科犯行，有台灣高等法院檢察署刑案紀錄簡覆表一件在卷
    可考，其於有期徒刑執行完畢五年以內再犯本件有期徒刑以上之罪，為累犯，應
    依刑法第四十七條之規定加重其刑，併依法先加後減之。
四、原審對被告據以論科，固非無見，惟原判決認被告向綽號「小黑」取得上開偽鈔
    後，有以電話告知證人丁○○，丁○○則向被告表示尚需逮獲提供偽鈔之犯嫌或
    者取得其他相關證據始有幫助一節，則與事實不符，被告上訴意旨否認犯罪，雖
    無理由，惟原判決既有可議，即屬無可維持，應由甲○將原判決撤銷改判，爰審
    酌被告之犯罪動機、目的、手段、所生危害及犯罪後態度等一切情狀，量處有期
    徒刑壹年捌月，扣案偽造之面額新台幣一千元之通用紙幣三張，並依刑法第二百
    條宣告沒收。
據上論斷，應依刑事訴訟法第三百六十九條第一項前段、第三百六十四條、第二百九
十九條第一項前段、刑法第一百九十六條第一項第三項、第二十六條、第四十七條、
第二百條、罰金罰鍰提高標準條例第一條前段，判決如主文。
本案經檢察官李金定到庭執行職務。
中    華    民    國    九十一    年      十二      月    二十五        日
                        臺灣高等法院刑事第十四庭
                            審判長法  官  陳  祐  輔
                                  法  官  陳  國  文
                                  法  官  洪  昌  宏
右正本證明與原本無異。
如不服本判決應於收受送達後十日內向甲○提出上訴書狀，其未敘述上訴之理由者並
得於提起上訴後十日內向甲○補提理由書（均須按他造當事人之人數附繕本）。
                                  書記官  吳  素  雲
中    華    民    國    九十一    年      十二      月      三十        日
附錄：本案論罪科刑法條全文
刑法第一百九十六條
行使偽造、變造之通用貨幣、紙幣、銀行券或意圖供行使之用而收集或交付於人者，
處三年以上十年以下有期徒刑，得併科五千元以下罰金。
收受後方知為偽造、變造之通用貨幣、紙幣、銀行券，而仍行使或意圖供行使之用而
交付於人者，處五百元以下罰金。
第一項之未遂犯罰之。
